ACORDAO-COMPLETO-2436534

ACÓRDÃO 3088/2020 ATA 44/2020 - PLENÁRIO

VISTOS, relatados e discutidos estes autos que cuidam de Agravo interposto pelo Banco do Brasil contra a medida cautelar que determinou a suspensão de veiculação de publicidade em sites, blogs, portais e redes sociais, referendada pelo Acórdão 1329/2020-TCU-Plenário,
		ACORDAM os Ministros do Tribunal de Contas da União, reunidos em Sessão Plenária, em:
		9.1. com fundamento no art. 289 do Regimento Interno, conhecer do Agravo interposto pelo Banco do Brasil para lhe dar provimento;
		9.2. revogar a medida cautelar dirigida ao Banco do Brasil constante do item 9.1. do Acórdão 1329/2020-TCU-Plenário;
		9.3. indeferir os pedidos de habilitação como terceiro interessado feitos pelas empresas Twitter Brasil Rede de Informação Ltda. e Verizon Media do Brasil Internet Ltda.; 
		9.4. dar ciência desta deliberação ao Banco do Brasil, à Twitter Brasil Rede de Informação Ltda., à Verizon Media do Brasil Internet Ltda., à Associação de Mídia Interativa (AMI) e ao representante.

Agravo interposto contra medida cautelar concedida em processo de representação sobre possíveis irregularidades na gestão da área de comunicação social.

Banco do Brasil S.A.

3. Interessados/Responsáveis/Recorrentes:
3.1. Recorrentes: Banco do Brasil S. A. (00.000.000/0001-91). 
3.2. Interessado: AMI - Associação de Mídia Interativa (02.861.708/0001-62).

13.1. Ministros presentes: José Mucio Monteiro (Presidente), Walton Alencar Rodrigues, Augusto Nardes, Aroldo Cedraz, Raimundo Carreiro, Ana Arraes, Bruno Dantas (Relator) e Vital do Rêgo.
13.2. Ministros-Substitutos presentes: Augusto Sherman Cavalcanti, Marcos Bemquerer Costa, André Luís de Carvalho e Weder de Oliveira.

BRUNO DANTAS

Ministro Bruno Dantas.

Trata-se de agravo interposto pelo Banco do Brasil (BB) , com pedido de efeito suspensivo, contra a medida cautelar deferida inaudita altera pars nos termos do despacho de peça 8, a qual foi referendada por meio do Acórdão 1329/2020-TCU-Plenário.
A medida cautelar determinou ao BB que imediatamente suspendesse qualquer veiculação de publicidade em sites, blogs, portais e redes sociais, com a exceção dos veículos mencionados no item 70 do Voto, até que sobreviesse o normativo de certificação a ser elaborado pela Controladoria-Geral da União (CGU) ou até que este Tribunal deliberasse, no mérito, sobre a matéria.
Nesta oportunidade, o agravante afirma que a decisão cautelar traz real dano à instituição, tendo em vista que a publicidade em sites da internet seria indispensável à captação de sua clientela, especialmente neste período de distanciamento social (pandemia/Covid-19) , no qual as pessoas recorreriam prioritariamente aos meios digitais para a satisfação de suas demandas bancárias (peça 27) .
A cautelar traria, então, "efeitos negativos consideráveis à sua participação no mercado, bem como ao valor de sua marca".
O agravante pondera que a suspensão das campanhas nas plataformas digitais impactaria também a otimização das próprias campanhas, uma vez que afetaria o processo de machine learning (aprendizado de máquina) quanto à eficiência do processo de seleção do público-alvo.
O Banco traz dados sobre ações de conversão (mesa de performance) , ferramenta que funcionaria como uma central de inteligência integralmente dedicada ao mundo digital, entregando eficiência e otimização à operação de marketing digital, os quais apontariam os ganhos advindos dessa plataforma. 
Ademais, a implementação e a continuidade da estratégia de atuação do marketing digital por meio das mesas de performance estariam aderentes à Estratégia Corporativa e ao Plano Diretor do Banco do Brasil - 2020/2024.
De outra parte, o Banco do Brasil argumenta que a apuração sobre fake news seria tarefa complexa e que é objeto de intensos debates. Questiona, também, a própria credibilidade do perfil Sleeping Giants Brasil, o qual teria divulgado notícias falsas sobre o BB.
O Banco refuta que tenha havido interferência indevida da família do Presidente da República com base no que foi decidido no TC Processo 009.180/2019-2.
No que tange aos fatos representados pelo Ministério Público junto ao Tribunal de Contas da União, o BB alega que, ao receber mensagem do perfil Sleeping Giants Brasil (@slpng_giants_br) no Twitter, teria deliberado, após análise inicial, orientação de bloqueio preventivo do site do Jornal da Cidade Online. 
No dia seguinte, teria havido análise técnica que culminou com a expedição de orientação final para cancelar o bloqueio preliminar. 
Assim, após análise técnica, o BB decidiu rever o bloqueio preventivo, considerando, para tanto, as políticas declaradas pela própria plataforma (Google) no sentido de não permitir a veiculação de anúncios em sites que façam declarações falsas, disseminem conteúdos enganosos ou omitam informações.
Nesse contexto, o Banco do Brasil afirma que "não há registro de interferência do governo junto às decisões de marketing do BB quanto a este tema, uma vez que a manifestação do Secretário ocorreu estritamente em seu perfil do Twitter, sem qualquer solicitação que se desdobrasse em consequente e-mail ou no acionamento do Banco. Importante destacar que o vereador não possui cargo no governo federal e não há registro de interferência ou solicitação do mesmo ao Banco do Brasil." 
Nesse contexto, a decisão cautelar fundamentou-se apenas em ilações e opiniões noticiadas, o que caracterizaria ausência de motivação dos atos públicos, em afronta ao art. 50, incisos I e II, da Lei 9.784/1999.
O BB manifesta-se no sentido de que não financia sites, mas, sim, que adquire mídia por meio de agência licitada para veiculação de conteúdo publicitário de acordo com os objetivos estratégicos. 
Nesse sentido, o Banco não teria realizado compra direta no site em questão (Jornal da Cidade Online) . As campanhas ali veiculadas ocorreram por meio de distribuição programática da plataforma Google Ads, da qual o BB efetivamente teria adquirido mídia, por meio da agência licitada.
O embargante diz que, em aproximadamente 17 meses, o referido site teria recebido menos de R$ 3.000,00 (três mil reais) , o que não poderia ser considerado como "risco de grave lesão ao interesse público".
No que concerne ao aumento de despesas com mídia eletrônica no ano de 2019, afirma que o planejamento anual de comunicação foi feito no ano anterior, ou seja, na gestão do antecessor presidente da instituição e não na gestão de Rubem Novaes.
Pondera que a ampliação orçamentária derivou de estudo analítico amplo acerca da atuação do Banco em comunicação e marketing e que busca competir em igualdade com a concorrência pela fatia da área bancária, que teria um share de 43% dessa mídia enquanto o BB teria alcançado 38%.
O agravante traz dados informando que cerca de um terço da publicidade brasileira já seria digital, e que haveria expectativa de crescimento desse tipo de mídia em 30% neste ano.
O BB afirma que posição ideológica não seria item de sua matriz de planejamento de comunicação e que veículos de diferentes posicionamentos teria recebido anúncio na plataforma Google Ads em 2019.
O Banco reafirma seus bons serviços prestados à sociedade e seu compromisso com a ética, trazendo excertos de sua política de gestão da marca, de relacionamento com fornecedores, de seu Código de Ética, bem como de cláusulas de seus contratos de publicidade nesse sentido.
No mesmo sentido, assevera que a plataforma Google Ads tem política de restrição a conteúdo enganoso. Ademais, estaria disponível para o anunciante, nessa plataforma, o uso de recursos de brand safety, destinados a impedir que haja veiculação em editores cujo conteúdo esteja marcado como bloqueado pelo anunciante, ferramental que seria utilizado pelo BB para buscar a segurança da veiculação de sua publicidade junto a editores e a veículos confiáveis.
Traz quadro para ilustrar eventual divergência de entendimentos no mercado, relativamente às notícias do Sleeping Giants Brasil no que tange a sites pretensamente disseminadores de fake news, sendo que uns retiraram os anúncios, outros não retiraram ou não se manifestaram e outros tomaram providências (sem restar especificado o quê) .
Por último, traz excerto do voto do Ministro Walton Alencar Rodrigues na sessão que referendou a cautelar, o qual ponderou sobre a extensão dos seus efeitos.
Ao final, o Banco do Brasil requer, conforme transcrevo:
"a) o recebimento do presente recurso e a concessão do efeito suspensivo (art. 289, § 4º, do RITCU) vindicado, sobretudo à vista da inexistência de qualquer elemento probante na representação do MP/TCU para fins de propiciar a concessão da medida cautelar com segurança;
b) caso o Min. Relator, em juízo de retratação, não reforme a decisão nos termos do art. 289, § 1º do RITCU, e submetido o recurso à apreciação do Plenário, que a R. Corte de Contas conheça e dê provimento ao presente Agravo, com o fim de:
b.1) caso não seja revogada in totum a decisão, o que não se espera, seja alterada para excluir o item 9.1 do Acórdão 1.329/2020;
b.2) à vista do princípio da eventualidade, caso não sejam acolhidos os pedidos acima, que ao menos seja limitado os seus efeitos de modo a restringir-se ao bloqueio do site "o Jornal da Cidade", conforme sugerido na declaração de voto do Ministro Walton de Alencar (peça 13) , tendo em vista que o bloqueio de todas as mídias será extremamente danoso ao Banco do Brasil."
Em petição adicional (peça 116) , Banco do Brasil abordou as medidas que teria ou estaria adotando para assegurar que sua marca e sua publicidade em operações em mídia digital sejam regulares e veiculadas em canais idôneos, a exemplo das seguintes:
solicitação de informações às agências de publicidade licitadas quanto à confirmação da implementação, nas campanhas anteriores, de configurações de brand safety junto aos veículos por elas contratados;
solicitação de informações às agências de publicidade licitadas quanto aos sites e canais (URLs) que distribuíram publicidade digital do BB por meio das AdNetworks;
realização de reuniões e workshops com veículos de mídia digital para esclarecimento sobre recursos de brand safety disponíveis, a exemplo de Google e Verizon;
revisão do framework do risco de reputação, com definição de responsabilidades no BB e início de estudos para proposição de plano de ação a fim de estabelecer atividades e processos relacionados;
desenvolvimento de modelo de monitoramento de riscos de reputação em mídia digital e protocolos de atuação.
Mais uma vez, o Banco do Brasil apontou supostos impactos negativos da medida cautelar em suas atividades, informações as quais o Banco requereu a manutenção da classificação como sigilosas, cuja divulgação poderia expor o conceito de credibilidade e estabilidade da instituição, além de municiar os concorrentes no mercado com informações que permitiriam a construção de estratégias para fragilizar ainda mais os seus produtos afetados.
O Banco do Brasil afirmou que continua com sua publicidade digital suspensa, nos termos da decisão cautelar do Tribunal. Observou, por fim, que estaria mantendo interações com o grupo de trabalho instituído pela Portaria CGU 1611.2000, fornecendo informações e esclarecimentos necessários sobre o tema em questão.
Por fim, o BB requereu o acolhimento dos seus esclarecimentos como complemento da resposta à oitiva anteriormente respondida.
Estando o processo em meu gabinete, as empresas Verizon Media do Brasil Internet Ltda. (peça 119) e Twitter Brasil Rede de Informação Ltda. (peça 126) requereram: i) ingresso e habilitação nos autos como terceiro interessado; e ii) pedido de revisão da medida cautelar a fim de excepcionar sua extensão às suas soluções de publicidade digital e por conseguinte aos seus contratos firmados com o Banco do Brasil.
Em suma, as empresas argumentam que seriam legítimas contratantes pelo Banco do Brasil e que teriam seus contratos afetados, o que ensejaria a necessidade de defesa de seus direitos subjetivos, nos termos do art. 9º, inciso II, da Lei 9.784/1999 e do art. 146 do Regimento Interno do Tribunal. 
Este é o relatório.

8.1. Eliane Cristina Carvalho Teixeira (163.004/OAB-SP) e outros, representando Twitter Brasil Rede de Informação Ltda. e Verizon Media do Brasil Internet Ltda.;  
8.2. Beto Ferreira Martins Vasconcelos (172687/OAB-SP) e outros, representando AMI - Associação de Mídia Interativa.  
8.3. Antônio Carlos Rosa (4990-B/OAB-MT) e outros, representando Banco do Brasil S.A.

Não atuou.

REPRESENTAÇÃO. POSSÍVEIS IRREGULARIDADES NA GESTÃO DA ÁREA DE COMUNICAÇÃO SOCIAL DO BANCO DO BRASIL. INTERFERÊNCIA INDEVIDA DE TERCEIROS. PUBLICAÇÃO DE COMUNICAÇÃO INSTITUCIONAL EM VEÍCULOS QUE DIVULGAM NOTÍCIAS FALSAS (FAKE NEWS). ADOÇÃO DE MEDIDA CAUTELAR. OITIVAS. AGRAVO. CONHECIMENTO. PROVIMENTO. REVOGAÇÃO DA CAUTELAR. PEDIDOS DE HABILITAÇÃO COMO TERCEIRO INTERESSADO. INDEFERIMENTO.

REPRESENTAÇÃO (REPR)

Secretaria de Controle Externo do Sistema Financeiro Nacional e dos Fundos de Pensão (SecexFinanças).

Trata-se de representação formulada pelo Subprocurador-Geral Lucas Rocha Furtado do Ministério Público junto ao Tribunal de Contas da União (MPTCU) a respeito de possíveis irregularidades na gestão da área de comunicação social do Banco do Brasil S.A. 
O Subprocurador-Geral alegou, à época, que veículos de imprensa divulgaram notícias de que haveria interferência indevida da família do Exmo. Sr. Presidente da República na gestão de publicidade do Banco do Brasil, com intermediação indevida da Secretaria Especial de Comunicação Social da Presidência da República (Secom) .
Em resumo, as notícias tratavam de twitter do titular da Secom, Fábio Wajngarten, sugerindo a intervenção no Banco do Brasil para que este revisse a decisão de suspender anúncios em site condenado na Justiça pela difusão de notícias falsas (fake news) , o Jornal da Cidade Online. Acrescentou o Subprocurador-Geral que a retirada do veto de publicação no referido site teria ocorrido logo após crítica do vereador do Rio de Janeiro Carlos Bolsonaro, filho do Presidente da República, na mesma rede social.
Ao final, o Subprocurador-Geral requereu que o Tribunal apurasse a regularidade de tais atos, deferindo medida cautelar para que "o Banco do Brasil abstenha-se de retroceder na decisão que vetou o site Jornal da Cidade Online para receber publicidade do banco, bem como qualquer outro site ou veículo de comunicação que seja notoriamente divulgador de fake news e de mensagens antiéticas e atentatórias aos princípios democráticos e às instituições da República e às suas autoridades, até que o Tribunal decida sobre o mérito da questão"
II
Ao analisar o teor da representação, duas questões despontaram-se como as mais relevantes: a possível interferência de terceiros, mesmo que na qualidade de acionista controlador, na gestão dos gastos de comunicação social da estatal; e a monetização e a publicação de propaganda pelo Banco do Brasil em veículos que divulgam notícias falsas.
De pronto, concordei com o Subprocurador-Geral do Ministério Público de Contas de que é gravíssima a perspectiva de o acionista controlador do Banco do Brasil, a União, interferir e, até mesmo, determinar gastos publicitários daquele ente. 
Não é demais lembrar que o BB, na qualidade de sociedade de economia mista, tem ações comercializadas em bolsa de valores, acionistas minoritários, regras de governança corporativa, e deve estar sujeito a uma disciplina rígida de regulação do mercado de capitais.
Da mesma forma, também em plena sintonia com o Subprocurador-Geral, considerei gravíssima a acusação de que recursos do Banco do Brasil estariam sendo drenados para financiar sites, blogs e redes sociais que se dedicam a produzir conteúdo sabidamente falso e disseminar notícias falsas e discursos de ódio.
Nesse sentido, deferi medida cautelar no sentido de que o Banco do Brasil suspendesse qualquer veiculação de publicidade em sites, blogs, portais e redes sociais, com a exceção dos veículos vinculados a empresas concessionárias de serviços de radiodifusão, por serem delegatárias de serviço público, bem como de jornais e revistas que existissem há mais de dez anos, até que sobrevenha o normativo de certificação a ser elaborado pela Controladoria-Geral da União, ou até que este Tribunal delibere, no mérito, sobre a matéria.
A medida cautelar foi referendada por meio do Acórdão 1329/2020-TCU-Plenário.
Posteriormente, considerando os potenciais desdobramentos que este processo poderia ter, não só nos entes públicos envolvidos, mas, também, no segmento de propaganda online no país e considerando a forma dialética que conduzo os processos, especialmente quando se discute tema novo e complexo, admiti a Associação de Mídia Interativa (Interactive Advertising Bureau - IAB Brasil) na qualidade de amicus curiae neste processo, a qual pode subsidiar com sua expertise eventuais questões práticas relativas a esse mercado (peça 112) .
Por fim, a Verizon Media do Brasil Internet Ltda. (peça 119) e a Twitter Brasil Rede de Informação Ltda. (peça 126) , empresas contratadas do Banco do Brasil, requereram que sejam consideradas como terceiros interessados, uma vez que estariam tendo prejuízos em virtude da suspensão da execução de seus contratos. Solicitaram, ainda, que a medida cautelar, caso não seja revogada, seja modulada para permitir que seus contratos voltem a ser normalmente executados, pois seriam empresas tradicionais e notoriamente idôneas em seus segmentos.
III
Contra a medida cautelar adotada por esta Corte de Contas, o BB interpôs agravo (peça 27) . Na sequência, apresentou resposta à oitiva (peça 56) , ocasião em que indicou as medidas adotadas, e outras que pretende adotar, em face dos atos denunciados nesta representação. Posteriormente, protocolou informações adicionais pertinentes a essas medidas (peça 116) .
Quanto às medidas adotadas, o agravante anotou que deu imediato cumprimento à determinação cautelar de suspender sua publicidade digital, à exceção dos veículos autorizados pela deliberação. 
O Banco ressalvou que teria tido um problema pontual no cumprimento da determinação, o qual teria sido resolvido, bem como que teriam sido adotadas as medidas de responsabilização dos agentes envolvidos e da empresa contratada.
Em complemento, o BB listou as seguintes medidas que estariam sendo adotadas para evitar a publicação de propaganda em veículos inadequados:
solicitação de informações às agências de publicidade licitadas quanto à confirmação da implementação, nas campanhas anteriores, de configurações de brand safety (segurança da marca)  junto aos veículos por elas contratados; 
solicitação de informações às agências de publicidade licitadas quanto aos sites e canais (URLs) que distribuíram publicidade digital do BB por meio das AdNetworks; 
realização de reuniões e workshops com veículos de mídia digital para esclarecimento sobre recursos de brand safety disponíveis, a exemplo de Google e Verizon; 
revisão do framework do risco de reputação, com definição de responsabilidades no BB e início de estudos para proposição de plano de ação a fim de estabelecer atividades e processos relacionados; 
desenvolvimento de modelo de monitoramento de riscos de reputação em mídia digital e protocolos de atuação.
Dentre essas medidas, destacou o modelo de mitigação de risco de reputação em publicidade digital, o qual estaria em desenvolvimento. O objetivo do modelo é aprimorar o controle e o monitoramento dos riscos de reputação relacionados aos ambientes digitais. 
Esse modelo prevê a atuação em quatro etapas: i) mecanismos de monitoramentos prévios à exposição; ii) protocolo de ações para negativações dos espaços potencialmente arriscados para o Banco; iii) acompanhamento da eficiência das ferramentas; e iv) protocolo de ações de penalização do não cumprimento das negativações - das agências ou dos veículos de comunicação.
Quanto aos pressupostos da cautelar, o agravante alegou a presença de perigo em mora reverso (periculum in mora reverso) proveniente da medida adotada, uma vez que a decisão cautelar estaria causando real dano à instituição tendo em vista que a publicidade em sites da internet seria indispensável à captação de sua clientela, especialmente nesse período de distanciamento social (pandemia/Covid-19) , no qual as pessoas recorreriam prioritariamente aos meios digitais para a satisfação de suas demandas bancárias.
A cautelar deferida traria, então, "efeitos negativos consideráveis à sua participação no mercado, bem como ao valor de sua marca". Para tanto, o Banco do Brasil acostou informações sobre queda em sua atividade de comunicação, sobre as quais requereu confidencialidade, pois tais informações seriam estratégicas e estariam cobertas pelo sigilo empresarial.
No que concerne à denúncia de que teria havido interferência de terceiros em suas campanhas publicitárias, o Banco do Brasil afirmou que não haveria evidência do fato e que as notícias veiculadas se basearam em ilações e opiniões.
Segundo o Banco, a decisão de rever o bloqueio preventivo levou em consideração as políticas declaradas pela plataforma (Google) no sentido de não permitir a veiculação de anúncios em sites que façam declarações falsas, disseminem conteúdos enganosos ou omitam informações.
Ademais, o Banco do Brasil afirmou que "não há registro de interferência do governo junto às decisões de marketing do BB quanto a este tema, uma vez que a manifestação do Secretário ocorreu estritamente em seu perfil do Twitter, sem qualquer solicitação que se desdobrasse em consequente e-mail ou no acionamento do Banco. Importante destacar que o vereador não possui cargo no governo federal e não há registro de interferência ou solicitação do mesmo ao Banco do Brasil." 
IV
Feita essa contextualização, passo a decidir.
Inicialmente, conheço do Agravo, uma vez que esse preenche os requisitos de admissibilidade dispostos no art. 289 do Regimento Interno do Tribunal.
Tendo em vista que este processo tem conexão com os TC Processo 026.804/2020-4 e Processo 027.953/2020-3, uma vez que esses também trataram da veiculação de notícias falsas por meio de campanhas publicitárias com recursos públicos provenientes de bancos públicos, adoto a mesma linha de raciocínio aplicada a tais casos.
Como venho me manifestando reiteradamente em processos que tratam da divulgação de notícias falsas por meio de comunicação social de órgãos e entidades públicas, a matéria ora em apreciação é de extrema gravidade e deve ser objeto de constante vigilância por parte não só deste Tribunal como de toda a sociedade.
Embora a divulgação de notícias falsas não seja uma prática que tenha nascido recentemente, ela adquiriu roupagem nova e diversa dos padrões anteriores.
Na verdade, estamos presenciando fenômeno até então sem precedentes que é a multiplicação de canais de mídia digital, tais como sites, blogs, apps, portais e redes sociais, vinculadas a veículos formais já há muito estabelecidos ou totalmente novos e independentes, por meio dos quais qualquer um pode expressar suas ideias, opiniões, com o conteúdo que bem entender sobre qualquer assunto.
De um lado, o fato em si é de uma riqueza enorme, pois tem o condão de favorecer e enriquecer o debate multifacetado, multilateral e qualificado em todos os assuntos que permeiam a vida em sociedade, contribuindo de forma ampla, universalizada, atemporal em face do amplo acesso a tais meios, bastando, para tanto, estar ligado por meio de um simples smartphone a uma rede de internet.
Por outro lado, as facilidades de acesso, de produção e de divulgação das mídias digitais acirraram a polarização dos debates em temas como política, religião, correntes ideológicas e de comportamento por vários grupos, os quais se utilizam dessas mesmas facilidades para veicularem notícias falsas e discursos de ódio contra instituições, pessoas públicas e autoridades, isto sem falar de campanhas contra ramos da ciência e o conhecimento acadêmico.
Embora essas condutas sejam reprováveis, a Constituição Federal já disciplinava desde a sua origem que é livre a manifestação do pensamento, ressalvando, sabiamente, que é vedado o anonimato. Na mesma linha, todo aquele que causar prejuízo a terceiro deve responder por tais atos.
Assim, nos limites legais e constitucionais, cada cidadão ou ente privado pode defender quaisquer bandeiras. Até mesmo patrocinar e monetizar os veículos de comunicação que entender convenientes a seus interesses. Se cometerem ilícitos, crimes ou prejudicarem terceiros, esses responderão por tais condutas. Ocorre que essa lógica aplica-se para o mundo privado e não para a Administração Pública.
Assim, é inadmissível que qualquer ente público, direta ou indiretamente, veicule publicidade ou associe seu nome institucional à mídia digital, ou não, que propague notícias falsas, discursos de ódio, ou que atentem contra o Estado de Direito e a democracia brasileira.
Na hipótese da constatação ou do mínimo indício de que um veículo de comunicação esteja cometendo algum dos ilícitos acima, faz-se imprescindível que o ente público determine, de ofício, a imediata suspensão da campanha publicitária junto a tais agentes. Como dito acima, isso é um dever de todos e inafastável do agente público.
No caso sob análise, a matéria apresenta agravante que é o forte indício de que terceiros interferiram e determinaram gastos publicitários em veículos de comunicação inadequados, o que demonstraria fragilidades na governança, tanto do Poder Executivo como da própria instituição.
V
No caso concreto, além de o Banco do Brasil estar cumprindo a determinação cautelar, há indicações de que a instituição estaria adotando medidas mais robustas para evitar que sejam promovidas campanhas publicitárias em veículos não adequados, a exemplo do desenvolvimento do modelo de mitigação de risco de reputação em publicidade digital, conforme pontuei acima.
Neste momento, embora vislumbre que as medidas adotadas sejam aparentemente suficientes para autorizar a retomada da utilização dos canais de publicidade digital pelo Banco do Brasil, tais modelos e ferramental tecnológico são de pouca valia caso a direção do Banco do Brasil, em especial sua área de marketing, não se comprometa a realmente mapear, identificar e excluir qualquer veículo associado com a divulgação de notícias falsas ou de discurso de ódio de sua grade de publicidade direta ou indiretamente. 
A questão ora discutida é de governança da área de comunicação social da estatal. E por óbvio, ela perpassa a instituição e alcança suas contratadas, as quais devem se alinhar ao padrão rígido em prol da ética e do compromisso com a verdade, a exemplo do que está sendo exigido do Banco do Brasil.
Nesse sentido, é imprescindível que a instituição oriente as intermediadoras de suas campanhas publicitárias para que utilizem algoritmos ou outras ferramentas tecnológicas que permitam imediatamente impedir e excluir a veiculação de publicidade do Banco em canais de comunicação que possam ser enquadrados como inadequados, sob essa perspectiva - ou seja, estejam deliberadamente divulgando notícias falsas e gerando desinformação. Isso pode ser feito, inclusive, por meio de blocklist elaborada pelo próprio Banco (lista de veículos de comunicação que não se enquadrem nos parâmetros e requisitos do cliente) , eventualmente com o apoio e denúncias da própria sociedade civil.
Em suma, espera-se atuação ainda mais ativa e responsável do Banco do Brasil no combate à drenagem de recursos públicos para fomentar fake news e discursos de ódio.
No que concerne à denúncia de suposta interferência do acionista controlador na gestão da comunicação social do Banco do Brasil, entendo que a matéria deva ser objeto de análise mais detalhada pela unidade instrutora quando da análise de mérito deste processo, assim como as demais questões tratadas nesta representação.
VI
Como ponderei nos votos relativos aos TC Processo 026.804/2020-4 e Processo 027.953/2020-3, não nego que a situação ora em discussão apresente certo ineditismo e mesmo desafio para os gestores públicos, especialmente quando observamos o volume e as diferentes vertentes que os veículos de divulgação de notícias falsas adquiriram. Admito também a inovação da contratação de publicidade por mídia programática, o qual se utiliza de algoritmos para selecionar onde veicular a publicidade.
Entretanto, há muito a ser feito pelas instituições públicas. Análises de Risco, instituição de controles internos, atenção e vigilância nas ocorrências e nas práticas de mercado, fortalecimento da política de governança da instituição, especialmente da área de marketing, cobrança de responsabilidade dos contratados, entre outras, são ações que devem ser objeto de análise e adoção pelos entes públicos contratantes de serviços de comunicação.
Reconheço o momento de mudança que a área de comunicação está passando com a migração de parte das campanhas para os canais digitais. 
Da mesma forma, reconheço que, na atividade bancária, caracterizada pelo intensivo uso de ferramenta de tecnologia da informação e pela alta concorrência entre as instituições, é importante que o BB possa voltar a utilizar esse ferramental, com os alertas e as reflexões aqui colocadas, até que a matéria seja regulamentada.
Tendo em vista os indicativos de que o Banco do Brasil intensificará sua governança e ações na área de proteção de sua marca e de compromisso com a verdade e por não vislumbrar que estejam mais presentes os requisitos para a manutenção da medida cautelar referendada pelo Acórdão 1329/2020-TCU-Plenário, manifesto-me pela revogação do item 9.1 dessa deliberação.
No caso, as medidas adotadas pelo Banco, como as elencadas no parágrafo 16, mitigam o risco de grave lesão ao interesse público. Em razão da mitigação desse risco, há que se ponderar com maior atenção a possibilidade de que a manutenção da cautelar possa vir a acarretar prejuízo ao Banco do Brasil, dada sua atuação em mercado concorrencial.
VII
Por fim, deixo de acolher os pedidos de habilitação como terceiro interessado formulados pelas empresas Verizon Media do Brasil Internet Ltda. (peça 119) e Twitter Brasil Rede de Informação Ltda. (peça 126) . Com a revogação da medida cautelar, não há que se falar em direito subjetivo alcançado pela decisão do Tribunal, ou ainda, na eventual modulação dos seus efeitos.
Além disso, diante da natureza das questões remanescentes tratadas nestes autos, potencial intervenção de acionista controlador na gestão de marketing do banco e regulamentação do uso de mídias digitais por entidades governamentais, não vislumbro a eventual colaboração dessas empresas como imprescindível ou necessária. Para essa última questão, optei por deferir o ingresso nos autos como amicus curiae da Associação de Mídia Interativa, visto tratar-se de entidade representativa do setor, que poderá subsidiar eventuais discussões sobre questões tecnológicas ou comerciais afetas à matéria, caso necessário.
	Ante o exposto, voto por que o Tribunal adote o Acórdão que ora submeto à deliberação deste Colegiado.
TCU, Sala das Sessões Ministro Luciano Brandão Alves de Souza, em 18 de novembro de 2020.
Ministro BRUNO DANTAS 
Relator